最高法院刑事判決　　　　　　　九十四年度台上字第六０五號
　　上　訴　人　丙○○
　　　　　　　　　　　　30號.
　　被　　　告　甲○○
　　　　　　　　　　　　號
　　　　　　　　乙○○
　　　　　　　　　　　　樓
上列上訴人因自訴被告等偽造文書案件，不服台灣高等法院高雄
分院中華民國九十年十一月三十日第二審判決（九十年度上訴字
第一五二九號，自訴案號：台灣高雄地方法院九十年度自字第六
○號），提起上訴，本院判決如下：
    主  文
原判決撤銷，發回台灣高等法院高雄分院。
    理  由
本件原判決以：自訴意旨略稱被告甲○○係高雄縣政府農業局長
，被告乙○○係縣政府農業局自然生態保育課承辦員技士，自訴
人即上訴人之父詹春於民國（下同）五十七年間向高雄縣政府承
租代管之國有高雄縣燕巢鄉○○段一二五－五號土地一筆（下稱
系爭土地），於八十四年十月接到高雄縣政府通知全縣換約，八
十五年四月二十九日經高雄縣政府核准，租約期間自八十四年十
二月十七日至九十三年十二月十七日，嗣於八十五年九月十七日
經地政機關專案測量發現部分土地被王誌堅父子竊佔，案經高雄
縣政府勘查屬實，並於同年八十五年十月及十一月二十五日通知
無權佔有人拆除地上違建物，上訴人於八十六年三月以存證信函
請求高雄縣政府執行拆除恢復原狀以求土地完整，嗣高雄縣政府
覆函上訴人，自行採司法途徑救濟，上訴人則於八十六年五月九
日行使代位權請求法院判決交還土地，而高雄縣政府在上訴人訴
訟期間撤換原承辦人，並由主管業務之被告等，明知上訴人之承
租地為王誌堅父子竊佔，並無「違反租地使用規定」，竟以上訴
人「業已違反租地使用規定……辦理繼承承租時已存在違規事實
……管理不善被佔用，通知改善至今未改善，均已違反台灣省國
有林事業區出租造林相關規定」及以八十七年一月十五日八六府
農字自字第二五五四七二號函，以「上訴人於八十五年四月二十
九日經核准續租，顯然租賃行為中斷十餘年，並不符合公有山坡
地放領認定之規定……」等不實之事項，登載於職務上所掌之公
文書，通知上訴人兄弟及有關機關，終止租賃契約，及將原已列
入放領之該山坡地，排除列入放領，致上訴人與王某父子纏訟，
足以生損害於上訴人及公眾，涉犯刑法第二百十三條公務員登載
不實於公文書罪嫌云云。但經原審審理結果，認為不能證明被告
等犯罪，因而維持第一審諭知被告等均無罪之判決，駁回上訴人
在第二審之上訴，固非無見。
惟按：一、審理事實之法院，對於案內與待證事項有關之一切證
據，除認為不必要者外，均應詳為調查，然後基於調查所得之心
證以為判斷之基礎。經查，高雄縣政府八十七年一月九日以八七
府農自字第○○六九六五號函通知承租系爭土地之上訴人等四人
，載稱：有關上訴人等四人承租系爭土地，業已違反租地使用規
定，應予撤銷承租該土地之繼承續租權，及該承租地「於辦理繼
承續租時已存在違規事實；……該地屬因管理不善被佔用，並通
知改善在案惟至今未改善，均顯已違反台灣省國有林事業區出租
造林相關規定（引用公有山坡地出租造林契約書第十四條），應
終止租約並予撤銷繼承續租權」等語，然據財政部國有財產局台
灣南區辦事處（下稱南區辦事處）八十六年一月十一日台財產南
三字第八六○○○七七六號覆台灣高雄地方法院函所載，系爭土
地係該處於六十四年四月十七日函請高雄縣政府受託管理，其後
陳廣雄於六十四年八月十九日檢具現耕證明向該處申租，因未發
現託管情事而予以同意，並續租至七十八年十二月底，嗣王誌堅
檢具讓渡書申請過戶承租，經勘察發現建有房屋、墳墓之違規使
用情事，予以註銷申請，高雄縣政府早於五十七年間即將系爭土
地出租予詹春，復於八十五年四月間由其繼承人續租，其作業程
序有違誤等情（見第一審卷第一二○頁），同一筆土地經分別出
租予詹春及陳廣雄，其租賃期限已有部分重疊之處，且原審法院
另案八十九年度上更(二)字第二四四號林龍雄被訴貪污案件勘驗現
場時，發現詹金元造林在系爭土地山坡地稜線北側，王誌堅之房
屋則建於稜線南坡，彼此乃相安多年，亦有原審法院上述案件刑
事判決可稽（見同上卷第一七四頁），王誌堅之得以違規使用系
爭土地建造房屋及墳墓，似係自陳廣雄合法承租系爭土地受讓使
用權之故；況陳廣雄係於六十四年八月十九日檢具高雄縣燕巢鄉
公所出具之系爭土地自五十二年由陳廣雄濫墾現耕證明，向南區
辦事處申請承租，亦有該處八十六年五月二十八日台財產南三字
第八六○一○三九○號覆高雄縣政府函文可稽（見第一審卷第六
十頁），陳廣雄並似係於上訴人之詹春於五十七年十二月間起承
租系爭土地之前，已使用該地之一部分；是縱系爭土地因於辦理
承租前，業有他人擅自違規使用情事，且詹春之繼承人於租期屆
滿後未辦理續租已逾十年，而依規定不得准予換約或續租予詹春
之繼承人等，惟陳廣雄之使用系爭土地，及王誌堅之得以違規使
用系爭土地建造房屋及墳墓，能否謂係詹春或其繼承人即上訴人
等對系爭土地違規使用或管理不善所致，即值商榷。倘被告等明
知其情，猶於上開公文書為上述之記載，其有無於該公文書登載
不實之犯意，亦非無詳求之餘地。原審未遑詳察及此，遽為被告
等有利之認定，尚難認已臻允洽。二、上訴人於原審狀陳其承租
系爭土地係獲合法續租，僅因南區辦事處重複出租，造成部分土
地遭王誌堅父子佔用情事，上訴人並無違反使用租地規定，被告
甲○○明知其情，仍令技士洪勝元辦理終止上訴人之租約，洪勝
元認於法無據，未予辦理，甲○○遂更換由乙○○承辦該業務，
其等於公文書登載不實之行為早有預謀云云，並請求傳喚證人即
前承辦技士林隆傑及當時承辦技士洪勝元，以資查明（見原審卷
第一八二至一九○頁）；原審對於上訴人此部分所陳有無可採，
及所舉上述證人何以毋庸傳喚查證，並未予以說明論敘，自嫌理
由欠備，難昭折服。以上或為上訴意旨所指摘，或為本院得依職
權調查之事項，應認原判決有撤銷發回更審之原因。
據上論結，應依刑事訴訟法第三百九十七條、第四百零一條，判
決如主文。
中　　華　　民　　國　九十四　年　　二　　月　　三　　日
                      最高法院刑事第十庭
                          審判長法官  呂　潮　澤
                                法官  吳　昆　仁
                                法官  孫　增　同
                                法官  吳　昭　瑩
                                法官  趙　文　淵
      本件正本證明與原本無異
                                      書  記  官
中　　華　　民　　國　九十四　年　　二　　月　 十五 　日
                                                      Ｑ
